【裁判字號】    92,上易,417
【裁判日期】    920828
【裁判案由】    詐欺
【裁判全文】
臺灣高等法院高雄分院刑事判決                    九十二年度上易字第四一七號
    上  訴  人  臺灣屏東地方法院檢察署檢察官
    被      告  甲○○
右上訴人因被告詐欺案件，不服臺灣屏東地方法院九十一年度易字第五九三號中華民
國九十二年一月二十一日第一審判決（起訴案號：臺灣屏東地方法院檢察署九十一年
度偵緝字第二０號、第六十二號），提起上訴，移
字第三三七號）本院判決如左：
      主  文
原判決撤銷。
甲○○動產擔保交易之債務人，意圖不法之利益，將標的遷移，致生損害於債權人，
處拘役拾日，如易科罰金，以佰元折算壹日。
      事  實
一、甲○○於民國（下同）九十年七月十四日，至屏東市里○○街一八四號「群億車
    業商行」，以動產擔保交易之附條件買賣方式，向群億車業商行之負責人乙○○
    購買ＳＥＵ—９８７號機車一部，完成書面方式，為動產擔保交易之債務人。甲
    ○○並邀同謝錦發（另案經原審判決確定）擔任連帶保證人，雙方約定除自備款
    新台幣（下同）六千元於訂約時給付外，餘款二萬七千元自九十年八月十五日至
    九十一年三月十五日分八期，於每月十五日給付，標的物存放地點為屏東市○○
    里○○路三五０巷一五號住處，在價金未付清前，標的物所有權仍屬於出賣人群
    億車業商行所有，買受人僅得依約占有使用，不得任意遷移、出賣、出質、移轉
    、抵押或為其他處分。詎甲○○於取得買賣標的物後，竟意圖為自己不法之利益
    ，自九十年八月十五日起拒不繳納分期付款之價金，復將機車自原約定存放地點
    遷移他處，復行方不明，使乙○○遍尋不著，致生損害於債權人乙○○。
二、案經乙○○訴由台灣屏東地方法院檢察署檢察官偵查起訴。
      理  由
一、被告甲○○經本院合法傳喚均未到庭，惟右揭事實業據告訴人乙○○於檢察官偵
    查中指訴甚詳，且有附條件買賣契約書影本一份在卷可按，經本院向約定標的物
    存放地點送達結果，亦經郵務人員以遷移不明而退回，有退回郵件在卷可憑，告
    訴人葉一權之指訴堪信為真實，其犯行堪以認定。
二、被告與告訴人乙○○間所訂立之附條件買賣契約書雖未向主管機關辦理動產保交
    易登記，惟既已訂立附條件買賣契約之書面，依動產擔保交易法第五條前段之規
    定，依應已發生動產擔保交易之效力，至該法文後段所謂非經登記不得對抗第三
    人，係指民事責任之歸屬言。核被告所為，係犯動產擔保交易法第三十八條之動
    產擔保交易之債務人，意圖不法之利益，將標的物遷移，致生損害於債權人罪，
    檢察官雖於證據及所犯法條欄內漏引用動產擔保交易法第三十八條之規定，起訴
    書犯罪事實欄內已同時載明被告購買機車時係依動產擔保交易之方式為之，被告
    違反動產擔保交易之犯罪事實，顯然已經檢察官提起公訴，本院自應予審判。
三、原審認被告被訴詐欺罪嫌不能證明，固非無見，惟被告應成立動產擔保交易法第
    三十八條之罪，且此部分之事實業據檢察官提起公訴，已如前述。檢察官上訴意
    旨以被告仍應成立詐欺罪，指摘原判決不當，固屬無理由，惟原判決既有上開可
    議，自應由本院將原審判決撤銷改判。爰審酌被告事後仍未積極與告訴人尋求解
    決之道，對告訴人所造成之損害，犯罪所生之損害等一切情狀，量處如主文第二
    項所示之刑，並諭知易科罰金之折算標準。
四、公訴意旨另以：被告明知自己並無支付能力，亦無支付之意願，竟意圖為自己不
法之所有，以動產擔保交易附條件賣賣之方式向乙○○所經營之群億車業商行購
    買ＳＥＵ—９８７號機車一部，詎於取得機車後即不再繳交分期款項，且將機車
    遷移他處，並逃逸無蹤，因認被告另涉有刑法第三百三十九條第一項之詐欺罪嫌
    。
五、本件公訴人認被告右揭行涉有詐欺罪嫌係以告訴人乙○○之指訴為其主要論據。
    被告經本院合法傳喚均未到庭，惟其於原審法院調查時否認有詐欺之情事，辯稱
    ：車子係其購買，自備款六千元係其支付，後來的分期付款謝錦發的媽媽說她會
    付，我想買車找工作就有錢還，後來工作不久就離職等語。按刑法詐欺罪之成立
    ，以有意圖為自己或第三人不法所有，以詐術使人將本人或第三人之物交付為要
    件。所謂以詐術使人交付，必須被詐欺人因其詐術而陷於錯誤，若其所用方法不
    能認為詐術，亦不致使人陷於錯誤，即不構成該罪，此亦有最高法院四十六年度
    台上字第二六０號判例可資參照。經查：被告除支付頭期款六千元外，於購買機
    車時並無支付能力之事實，固據其於原審調查時供述在卷。惟同案被告謝錦發於
    原審法院調查時供稱：當初說好甲○○買車，我當保證人，錢由我付，因我被通
    緝無法付款等語（見原審卷第八二頁）。於本院調查時證稱：當初係約定由我繳
    納買車費用，她買車時有找到會計工作等語（見本院卷第三四頁）。是被告於行
    為時雖僅支付頭期款六千元，且事後無支付能力，然既有謝錦發擔任保證人願代
    其繳納分期付款之價金，自難謂被告自始無支付價款之意願。參以被告所購得機
    車係屬中古機車且價額非鉅，並已支付相當之頭期款觀之，被告購買上揭機車時
    ，主觀上是否有無詐欺之不法意圖亦有可疑，此外，卷內亦查無其他證據足以證
    明被告客觀上有何具體施用詐術之行為，及主觀上有何詐欺之故意與不法所有之
    意圖，依前揭最高法院之判例意旨，自難繩之以詐欺罪，是被告被訴詐欺罪嫌尚
    屬不能證明，惟依起訴意旨所載，公訴人認此部分與前揭論罪科刑部分有裁判上
    一罪關係，故不另為無罪之諭知。
六、移送併案（九十二年偵字第三三七號）意旨另以：被告於九十一年五月二十四日
    以動產擔保交易之方式向台新國際銀行貸款，竟將車輛遷移，亦未繼續繳款，因
    認被告此部分行為亦涉有詐欺罪嫌等語。惟被告上開行為距本件發生日相去近十
    個月，客觀上難謂有概括之犯意，本院無從就併案部分為審理，應退回原檢察官
    另為適當之處置。
七、被告經合法傳喚無正當理由而不到庭，爰不待其陳述，逕行判決，同案被告謝錦
    發已經原審判決確定，不另論列，均附此敘明。
據上論結，應依刑事訴訟法第三百六十九條第一項前段、第三百六十四條、第三百七
十一條、第二百九十九條第一項前段，動產擔保交易法第三十八條、刑法第十一條前
段、第四十一條第一項前段，罰金罰鍰提高標準條例第一條前段、第二條，判決如主
文。
本案經檢察官劉文水到庭執行職務。
中    華    民    國        九十二      年      八      月    二十八    日
                              臺灣高等法院高雄分院刑事第四庭
                                  審判長法官  蕭權閔
                                        法官  陳啟造
                                        法官  李嘉興
右正本證明與原本無異。
不得上訴。
                                      書記官  劉博文
中    華    民    國        九十二      年      九      月      一      日
附錄本判決論罪法條
動產擔保交易法第三十八條
動產擔保交易之債務人，意圖不法之利益，將標的物遷移、出賣、出質、移轉、抵押
或為其他處分，致生損害於債權人者，處三年以下有期徒刑、拘役或科或併科六千元
以下之罰金。
                                                                      Ｈ


司法院資訊處製作；財團法人民間司法改革基金會備份。
